最高法院刑事判決　　　　　　　　　　　　　　　　　八十八年度台上字第六七號
　　上　訴　人　甲○○
　　選任辯護人　田平安律師
右上訴人因貪污案件，不服台灣高等法院高雄分院中華民國八十七年二月十九日第二
審判決（八十六年度上訴字第一一六號，起訴案號：台灣屏東地方法院檢察署八十四
年度偵字第五○五九、五九四三、六○七四號），提起上訴，本院判決如左：
    主  文
原判決關於甲○○部分撤銷，發回台灣高等法院高雄分院。
    理  由
本件原判決認定上訴人甲○○任職於屏東縣潮州地政事務所，負責該所辦理土地所有
權因買賣、贈與等之變更登記複審業務，為依據法令從事公務之人員；乙○○係屏東
縣潮州鎮私立明德高級中學（以下簡稱明德中學）創辦人，現為該校董事長，嗣有坐
落屏東縣潮州鎮○○○段第一○○一、一○○二、一○○三及九九七號等四筆土地（
屬住宅區用地）係該校獨資創辦人乙○○於民國五十五年三月十六日所購買，而於六
十三年四月二十七日信託登記於明德中學名下，七十八年十一月間，乙○○欲將上開
信託登記於明德中學名下四筆土地移轉登記於其子即林孝先，惟以登記私立學校土地
，欲移轉土地所有權，須經臺灣省教育廳核准，手續繁雜，乙○○為期能順利移轉前
揭土地，乃請託任職於潮州地政事務所複審人員甲○○幫忙，甲○○明知該私立學校
移轉土地所有權申請案，並未經台灣省教育廳核准，亦未檢附該校董事會會議紀錄，
不能核准，竟違背職務之行為，仍予核准，乙○○於事後為感謝江某之幫忙，乃交付
現金新台幣（下同）七萬元之賄賂予甲○○收受。又坐落屏東縣潮州鎮○○○段第四
之五、五之五十四、五之五十五號等三筆土地，係屬明德中學校地範圍外之土地，且
屬住宅區用地，非屬學校用地，亦是乙○○本人於五十六年十月六日所購買，而於五
十八年六月十八日信託登記於明德中學名下，嗣乙○○為期其本人所購買之上開四之
五、五之五四、五之五五號等三筆住宅區用地，而信託登記於明德中學名下土地順利
移轉登記為其本人，基於上開同一行賄之概括犯意，仍請甲○○予以幫忙，甲○○明
知該土地所有權申請案，並未經台灣省教育廳核准，亦基於上開同一概括違背職務收
受賄賂之犯意，予以核准，乙○○且於事成後之八十三年八月二十六日、三十一日、
同年九月三十日及同年十月二十六日，分別交付二十萬、十萬、六萬五千元及二萬元
之賄款予甲○○收受，因而撤銷第一審關於上訴人部分判決，改判論處上訴人依據法
令從事公務之人員，連續對於違背職務上之行為，收受賄賂罪刑，固非無見。
惟查：(一)、刑事訴訟法第一百五十六條第二項規定，被告雖經自白，仍應調查其他必
要證據，以察其是否與事實相符。立法之目的乃在期以補強證據擔保被告自白之真實
性；亦即以補強證據之存在，藉以限制自白在證據上之價值。上訴人甲○○固於調查
站調查及檢察官偵查中自白，於七十八年十二月間，因承辦明德中學所有坐落屏東縣
潮州鎮○○○段第一○○一、一○○二、一○○三及九九七號等四筆土地所有權移轉
登記予林孝先，事後乙○○為感謝乃交付七萬元云云。原判決於理由中則以「……被
告上開於屏東縣調查站調查時及檢察官偵查中供所自白收受乙○○款項之經過，亦與
乙○○於檢察官偵查中所供述交款予被告甲○○之情節大致相符（見上開偵查卷第一
四三頁正面），被告甲○○收受賄款之事實，已很明確。」（見原判決第六頁第十二
、十三行）；然原判決所引上開共同被告乙○○之筆錄，係其於檢察官訊問有否於八
十三年八月二十六日至同年十月二十六日左右間，拿錢給上訴人，其答有，共給三十
幾萬元，係土地過戶登記費，是辦理同段四之五、五之五四及五之五五號等三筆土地
等語，其上開供述與上訴人自白因辦理前開四筆土地而收受之七萬元無關，原判決引
之為上訴人自白之補強證據，與卷存證據資料不相適合，已屬證據上之理由矛盾；況
共同被告乙○○於第一審審理中亦供稱，並未因辦理上開四筆土地而交付上訴人七萬
元（見第一審卷第四十五頁、一五七頁背面），究實情如何，與上訴人此部分犯行應
成立之罪名至有關係，原審未深入調查及詳細說明，即遽行判決，不無查證未盡之違
法。(二)、原判決事實認定上訴人於辦理上開同段四之五等三筆土地時，「……明知該
土地所有權申請案，並未經台灣省教育廳核准，亦基於上開同一概括違背職務收受賄
賂之犯意，予以核准，乙○○且於事成後之八十三年八月二十六日、三十一日、同年
九月三十日及同年十月二十六日，分別交付二十萬、十萬、六萬五千元及二萬元之賄
款予甲○○收受。」，理由則除採上訴人於調查站及偵查中之自白外，亦引共同被告
乙○○之上開偵查中供述，資為認定之依據；然共同被告乙○○上開供述，固不否認
有支付上開款項予上訴人，惟稱係土地登記費，並非賄款，就此原判決並未說明是否
可採，逕認上訴人收受賄款之事實已很明確，已有理由不備之違法；況依卷附之上開
三筆土地，係於八十三年九月七日訂立買賣所有權移轉契約書，而於同年十月十四日
經上訴人複審依法相符准予登記，而完成登記（見八十四年度偵字第五○五九號卷第
五十三至五十五頁、六十五至七十六頁），共同被告乙○○交付上開款項，亦僅最後
一次係在登記完成後，原判決認定係在事成後分次交付，亦與卷證資料不合。又上訴
人於第一審時即辯稱，上開款項，係因仲介共同被告乙○○向第三人方次郎借貸一千
二百萬元，而支付之仲介佣金云云。證人方次郎於調查站中亦供述，先後於七十八年
十一月及八十一年一月間經上訴人之仲介，各借五百萬元及七百萬元予乙○○（同上
卷第一二八頁背面），證人曾采芬即明德中學之出納、會計於調查站中亦供述，乙○
○告知上訴人代借之一千二百萬元係向方先生所借，付利息均係由其送支票至方先生
住宅（同上卷第一一六頁背面、一一七頁），由上，上訴人所辯曾仲介借貸似非無稽
，則共同被告乙○○所支付之上開款項，是否與仲介借貸有關？何以在辦理上開三筆
土地前後支付，非在仲介時支付？何以乙○○稱係土地登記費？凡此有利及不利之證
據，原判決均未細心剖析，於理由中說明，即行判決，自不足以昭折服。(三)、原判決
認定上訴人任職於屏東縣潮州地政事務所，負責該所辦理土地所有權因買賣、贈與等
之變更登記複審業務，先後二次明知明德中學申請移轉土地所有權申請案，並未經台
灣省教育廳核准，不能核准，竟基於概括違背職務之收受賄賂之犯意，均予核准；如
果無訛，則上訴人既明知申請案與規定不合，不應准許所有權移轉登記，竟在職務上
所掌之土地登記申請書內之本案處理經過情形複審欄中，故意為依法相符准予登記之
不實登載，似應另犯刑法第二百十三條之公務員登載不實罪，此部分雖未經檢察官起
訴，然既與所起訴之犯罪事實有方法結果裁判上一罪之牽連關係，自不能恝置不論，
原判決亦有適用法則不當之違法。又依卷附資料，第一次之四筆土地，明德中學雖分
成二批申請辦理所有權移轉登記，其中三筆在七十八年十一月十五日，另一筆在同月
二十四日，但上訴人均係於同年十二月二十三日為不實之登載（見同上卷第一七六至
一七九、一九八至二○一頁），而第二次之三筆土地，明德中學係於八十三年九月七
日訂立買賣所有權移轉契約書，上訴人於同年十月十四日為不實之登載，已如前述，
原判決事實則認定第一次係在七十八年十一月間，第二次並未記載時間，所為認定亦
與卷證資料不合，而原判決認先後二次犯行，時間相隔近五年，如何得認係基於概括
犯意，並未詳敘其理由，亦有理由不備，又依連續犯加重未敘明無期徒刑除外及理由
中僅敘及偵查中自白，但未進而說明因而減輕其刑，均有疏略。以上諸端，或為上訴
意旨所指摘，或為本院得依職權調查之事項，應認原判決有撤銷發回之原因。
據上論結，應依刑事訴訟法第三百九十七條、第四百零一條，判決如主文。
中      華      民      國    八十八    年      一      月     十四     日
                              最高法院刑事第三庭
                                  審判長法官  莊  來  成
                                        法官  謝  俊  雄
                                        法官  白  文  漳
                                        法官  蘇  振  堂
                                        法官  陳  世  淙
      右正本證明與原本無異
                                              書  記  官
中      華      民      國    八十八    年      一      月     二十     日
